【裁判字號】    99,上訴,240
【裁判日期】    990318
【裁判案由】    違反毒品危害防制條例
【裁判全文】
臺灣高等法院高雄分院刑事判決         99年度上訴字第240號
上  訴  人  臺灣高雄地方法院檢察署檢察官
被      告  甲○○
上列上訴人因被告違反毒品危害防制條例案件，不服臺灣高雄地
方法院98年度訴字第959 號中華民國98年12月28日第一審判決（
起訴案號：臺灣高雄地方法院檢察署97年度毒偵字第8899號），
提起上訴，本院判決如下：
     主  文
上訴駁回。
     理  由
一、公訴意旨略以：被告甲○○前因施用毒品案件，經依台灣高
    雄地方法院裁定送觀察、勒戒後，於民國97年3 月18日因無
    繼續施用傾向釋放，並經本署檢察官於97年3 月17日以97年
    度毒偵緝字第64、65號及97年度毒偵字2447號為不起訴處分
    確定在案。惟於前開戒治執行完畢釋放後之5 年內，竟又基
    於施用第一級毒品海洛因犯意，於97年5 月6 日14時37分許
    ，經警採尿前回溯96小時內之某時許（不含警察以公權力拘
    束期間），在不詳處所施用第1 級毒品海洛因1 次。嗣於97
    年5 月6 日12時20分許，因甲○○另涉竊盜案件，為警在高
    雄市○○區○○街33巷4 號前查獲，經其同意採取尿液檢驗
    ，而將其尿液檢體送經高雄市立凱旋醫院檢驗發現呈嗎啡陽
    性反應，因認被告甲○○涉犯毒品危害防制條例第10條第1
    項之施用第一級毒品罪嫌。
二、按「犯罪事實應依證據認定，無證據不得認定犯罪事實」、
    「不能證明被告犯罪者，應諭知無罪之判決」，刑事訴訟法
    第154 條第2 項、第301 條第1 項分別定有明文。又事實之
    認定，應憑證據，如未能發現相當證據，或證據不足以證明
    ，自不能以推測或擬制之方法，為裁判基礎；且認定不利於
    被告之事實須依積極證據，苟積極證據不足為不利於被告事
    實之認定時，即應為有利於被告之認定；另認定犯罪事實所
    憑之證據，雖不以直接證據為限，間接證據亦包括在內，然
    而無論直接證據或間接證據，其為訴訟上之證明，須於通常
    一般之人均不致有所懷疑，而得確信其為真實之程度者，始
    得據為有罪之認定，倘其證明尚未達到此一程度，而有合理
    之懷疑存在而無從使事實審法院得有罪之確信時，即應由法
    院為諭知被告無罪之判決，最高法院40年度台上字第86號、
    30年度台上字第816 號、76年度台上字第4986號判例意旨均
    可供參照。又檢察官對於起訴之犯罪事實，應負提出證據及
    說服之實質舉證責任。倘其所提出之證據，不足為被告有罪
    之積極證明，或其指出證明之方法，無從說服法院以形成被
    告有罪之心證，基於無罪推定之原則，自應為被告無罪判決
    之諭知（最高法院92年台上字第128 號判例意旨參照）。
三、本件公訴人認被告甲○○涉有前施用第一級毒品罪嫌，無非
    係以高雄市立凱旋醫院97年5 月19日出具之A00000000 號濫
    用藥物尿液檢驗報告（暨被告檢體編號D97140號之濫用藥物
    尿液檢體監管紀錄表）其檢驗結果可待因及嗎啡均呈陽性反
    應，為其主要論據。惟訊據被告甲○○（下稱被告）堅詞否
    認有何施用第一級毒品之犯行，辯稱：伊從97年3 月18日觀
    察勒戒出所以後，即未再施用過毒品；伊因為有坐骨神經痛
    之疾病，直到97年5 月9 日入監服刑前，有一名綽號「阿凱
    」之朋友，曾經提供一種坐骨神經痛藥物予伊服用，伊當時
    不知道該藥含有海洛因成份，伊懷疑因此才會驗出嗎啡陽性
    反應等語。又本件被告所服用之藥物與上開前案所服用者係
    同樣的藥物，且被告服用該藥直到97年5 月9 日入獄服刑前
    尚在服用，且早晚各吃1 包等情，業經被告甲○○供承在卷
    （原審訴卷第47頁背面）。
四、經查：
(一)、被告甲○○前因施用第一級毒品海洛因案件，經台灣高雄地
    方法院96年度毒聲字第1956號裁定送臺灣高雄看守所附設勒
    戒處所觀察、勒戒後，認無繼續施用毒品之傾向，於97年3
    月18日出所，並經臺灣高雄地方法院檢察署檢察官以97年度
    毒偵緝字第64號、65號及97年度毒偵字第2447號為不起訴之
    處分。又被告於97年5 月6 日14時20分許，於高雄市○○區
    ○○街33巷4 號前，因涉嫌竊盜案件（該竊盜案經原審98年
    度審簡字第3919號判決處有期徒刑4 月確定），為警攔查，
    經員警查得其為毒品管制人口後，嗣經被告同意採尿液而送
    驗（檢體編號：D97140號），其尿液確有可待因及嗎啡陽性
    反應等情，為被告所不爭執，且有上開不起訴處分書、刑事
    簡易判決書、台灣高等法院被告前案紀錄表、濫用藥物尿液
    檢體監管紀錄表、高雄市立凱旋醫院濫用藥物尿液檢驗報告
    （A00000000 ）等在卷可佐（見警卷第5-8 頁），是被告之
    尿液確有可待因及嗎啡陽性反應，應屬無訛。
(二)、惟毒品危害防制條例之施用毒品罪，係以處罰故意為限，因
    而行為人如因誤用含有毒品成分之藥劑，亦即服用之時，不
    知藥物含有毒品者，自無構成施用毒品罪責之餘地。本件被
    告係因於97年5 月6 日凌晨4 時許犯竊盜案件，經警由其所
    騎乘XXS-298 號重型機車循線查獲被告，復因被告為毒品列
    管人口，乃被告同意予以採尿送驗，而呈嗎啡陽性反應等情
    ，已如前述，是就本件查獲之過程而言，被告為警查獲時，
    並未查扣任何毒品及有關施用毒品海洛因之器具，此有警詢
    卷可稽，與一般施用毒品案件常有若干毒品或施用器具同時
    扣案之情形不同。又被告因上述施用毒品案件經觀察、勒戒
    後於97年3 月18日出所，又因另犯案竊盜罪經原審96年度簡
    字第7540號判處有期徒刑6 月確定，而於97年5 月9 日入監
    服刑，經查上開未在監在所之期間，除曾於97年4 月20日經
    警攔查後採尿呈嗎啡陽性反應外（即本院97年度上訴字第19
    96號乙案，下稱前案），經查並無其他施用毒品遭查獲之前
    科紀錄，而前案於查獲時復無任何毒品及施用工具扣案，且
    最終判決被告甲○○無罪確定等情，有上述裁定、判決、及
    本院被告前案紀錄表在卷可參，並經原審調閱前案全卷核閱
    屬實。是被告於審理中一再辯稱：伊未施用任何毒品等語，
    尚非無據。
(三)、又被告於前案（97年4 月20日採尿），亦以因坐骨神經痛，
    而服用阿凱所提供之藥物置辯，並於前案二審審理中陳報「
    阿凱」者之真實姓名為蘇碩敬，及提出「阿凱」所提供之藥
    劑2 包（每包含有紅色膠囊1 顆、綠色膠囊1 顆、白色圓錠
    1 顆、橙色圓錠2 顆），供法院調查。本院將上開藥劑經請
    高雄醫學院附設中和紀念醫院化驗結果，其中每包藥物中之
    1 顆紅色膠囊（外觀有yc715 字樣），確含有海洛因成份，
    而其他藥物並無毒品成份（97年度上訴字第1996號卷第74-7
    9 頁高醫98年5 月22日高醫附科字第0980001696號函及檢驗
    報告5 紙），於98年6 月18日以97年上訴字第1996號判決諭
    知被告無罪，此經原審調閱該前案卷核閱無訛。而被告於前
    案及本案均以服用阿凱之藥物置辯，然綜觀該前案之全部卷
    證，97年4 月20日警訊時，被告僅於警察詢問「警方盤查你
    有無毒品素行之前，有無吃其他藥物？」時，被動回稱「我
    吃一種坐骨神經痛之藥物」，被告及員警並未提及「服用該
    藥是否可能導致驗尿時呈嗎啡陽性反應」。而被告於當（20
    ）日經警採尿後，檢察官及警察均未再傳訊被告，即逕於97
    年6 月3 日提起公訴（97年偵字第4495號），直至97年7 月
    3 日前案（原審97年審訴字第2417號）一審準備程序時，被
    告亦僅辯稱曾在長春醫院及西藥房購買藥物止痛等語，嗣於
    97 年8月19日準備程序（97年訴字第1233號）時方辯稱：治
    療坐骨神經痛，到朋友那裏拿過藥，可能與他給我的藥有關
    ，朋友叫阿凱等語。是以實務運作上，尿液檢驗報告即不會
    寄交受檢之嫌疑人，而另案起訴時間及被告最初以「疑似服
    用阿凱藥物致呈嗎啡陽性反應」之時間，即均在本案為警查
    獲採尿（97年5 月6 日）之後，則依現有證據，自應排除「
    被告於另案查獲後，已知阿凱提供之藥物含海洛因成份，仍
    蓄意繼續服用」之情形。
(四)、又公訴檢察官指稱阿凱非醫護人員，且以前曾介紹被告購買
    毒品，被告稱不知阿凱的藥含海洛因成份，並不合常情等語
    。然社會上確存有「為圖方便或節省開支，而於有病痛時逕
    向親友或西藥房免費拿取或購買成藥」的情形。又上開含有
    海洛因成份之藥品係以膠囊形狀呈現，一般人根本無從外觀
    判定或知悉該等藥物是否參雜麻醉劑類之海洛因成份；另就
    該藥物之形狀而言（如紅色膠囊之外觀打有yc71 5字樣），
    更非一般人所能製造而成，是亦排除被告臨訟製造之可能。
    況且，設若97年5 月間被告有意施用毒品，則被告逕向阿凱
    或阿凱之友人購買海洛因即可，何須服用扣案膠囊，故本院
    尚難僅因阿凱曾介紹被告購毒，即推認被告知悉該膠囊含海
    洛因成份。
(五)、又上開紅色膠囊除海洛因外，尚含有少量乙醯可待因（Acet
    ylcodeine ，不屬管制藥品）及6-乙醯嗎啡（6-acetyl-mor
    phine ，不屬管制藥品），其餘送驗藥物均未含其他毒品成
    份，有高雄醫學院附設中和紀念醫院98年8 月24日高醫附科
    字第0980003002號函及附件答覆文在卷可佐（原審訴卷第22
    -23 頁），益證，被告確因誤信上開藥物可治坐骨神經痛才
    予服用之可能。再被告甲○○本件尿液檢體之檢驗結果，可
    待因之濃度為5959ng/ml ，嗎啡濃度為27187ng/ml，因2 項
    目之檢驗濃度值皆已超過鴉片類藥物確認檢驗之檢測線性範
    圍（000-0000ng/ml ），故確認濃度均判發≧2400ng/ml 。
    又若未施用嗎啡或海洛因，但使用其他含鴉片類毒品或藥品
    （如可待因或複方甘草合劑等），其尿液檢驗結果仍可能呈
    現嗎啡陽性反應。惟尿液中可檢出藥物成份之時間，與其施
    用劑量、施用頻率、施用方式、被採樣者飲用水量之多寡、
    個人體質及代謝情況、檢體收集時間點及所用檢測方法靈敏
    度等因素有關，因個案而異，另服用藥品時間及採驗尿液時
    間之先後順序，為衡量用藥及尿液檢驗結果是否相關之重要
    因素之一。文獻有關藥物檢出之報告，因研究對象、使用劑
    量之多寡、實驗條件或研究角度等不同，結果及其呈現方式
    亦不同，故除參考相關文獻之資料，仍需依個案狀況做研判
    。本案尚有疑義，建請檢附當事人之相關就醫、用藥（如病
    歷、處方箋）相關資料、尿液檢驗時間及檢驗結果等，逕洽
    法務部法醫研究所統一釋疑等情，有高雄市立凱旋醫院98年
    10月1 日高市凱醫檢字第0980006546號函在卷可按（原審訴
    卷第36-40 頁）。再上開2 藥包中之紅色膠囊各1 顆之內裝
    粉末均含有第一級毒品海洛因之成份，編號1 紅色膠囊之淨
    重0.17公克，空膠囊重0.05公克，海洛因純度10.30%，海洛
    因純質淨重0.018 公克；編號2 紅色膠囊淨重0.16公克，空
    膠囊重0.05公克，海洛因純度12.25%，純質淨重0.020 公克
    ，業經法務部調查局鑑定在案，有該局98年11月20日調科壹
    字第09800577480 號鑑定書在卷可查（原審訴卷第62-64 頁
    ）。且服用上開鑑定書所示紅色膠囊，尿液檢查呈可待因及
    嗎啡陽性反應，若受檢者確實於採尿前服用此紅色膠囊藥物
    ，該藥物劑量可導致尿液呈可待因（5959ng/ml ）及嗎啡（
    27187ng/ml）陽性反應等情，復經法務部法醫研究所予以判
    定在案．有該所98年12月11日法醫毒字第0980006514號函在
    卷可供憑參（原審訴卷第80頁）。從而，被告甲○○確實因
    誤服上開紅色膠囊致其尿液檢體經檢驗出前揭可待因（5959
    ng/ml ）及嗎啡（27187ng/ml）陽性反應之結果，洵堪認定
    。
(六)、綜上所述，被告之尿液雖有海洛因之代謝物可待因及嗎啡之
    陽性反應，但依卷內證據資料尚不足以證明被告有故意施用
    毒品之情事；此外，復查無其他積極證據足資證明被告有施
    用第一級毒品之犯行，被告被訴施用第一級毒品罪，自屬不
    能證明。稽諸前揭罪疑惟輕之原則，原審為無罪之諭知核無
    違誤。檢察官上訴意旨，猶執前詞，指摘原判決不當，沒有
    理由，應予駁回。
據上論斷，應依刑事訴訟法第368條，判決如主文。
本案經檢察官彭南雄到庭執行職務。
中    華    民    國    99    年    3     月    18    日
                  刑事第二庭    審判長法  官  林正雄
                                      法  官  陳啟造
                                      法  官  黃壽燕
以上正本證明與原本無異。
檢察官如不服本判決應於收受本判決後10日內向本院提出上訴書
狀，其未述上訴理由者，並得於提起上訴後10日內向本院補提
理由書狀（均須按他造當事人之人數附繕本) 「切勿逕送上級法
院」。
本件判決被告不得上訴。
中    華    民    國    99    年    3     月    18    日
                                      書記官  林淑敏

司法院資訊處製作；財團法人民間司法改革基金會備份。
